臺灣臺東地方法院交通事件裁定　　　　　　　　　　 九十三年度交聲字第四七號
　　原處分機關　交通部公路總局高雄區監理所臺東監理站
　　異　議　人　甲○○
　　即受處分人
右列受處分人因違反道路交通管理處罰條例案件，對於交通部公路總局高雄區監理所
臺東監理站九十三年七月二十六日所為之裁決處分（處分案號：東監違字第裁八一─
Ｕ00000000號）聲明異議，本院裁定如左：
    主  文
原處分撤銷。
甲○○不罰。
    理  由
一、原處分意旨略以：受處分人即異議人（下稱異議人）甲○○所有之原車牌號碼Ｗ
    ＶＲ─０五三號輕型機車，於民國八十九年五月二十七日上午八時二十分許，經
    乙○○駕駛行經新竹市○○路時，因懸掛ＡＫＥ─四八七號車牌行駛，有汽車未
    領用牌照行駛及使用他車牌照行駛之違規情形，而經執勤警員當場開單舉發，原
    處分機關交通部公路總局高雄區監理所臺東監理站，復據此認異議人使用註銷（
    報廢）之牌照行駛及使用他車牌照行駛之違規事實明確，乃依九十一年九月一日
    修正施行前之道路交通管理處罰條例第十二條第一項第四款、第五款及第二項等
    規定，裁處異議人罰鍰新臺幣一萬四千四百元，牌照扣繳云云。
二、聲明異議意旨略以：異議人先前所有車牌號碼ＷＶＲ─０五三號輕型機車早於八
    十五年九月三日辦理報廢並繳回牌照，異議人並將該輕型機車以廢鐵處理，賣予
    流動舊貨商，並無原處分機關所稱之違規行為，且異議人從未收到本件舉發通知
    單，原處分機關以異議人逾期未納並加倍處罰，顯有不當等語。
三、經查：
（一）本件原車牌號碼ＷＶＲ—０五三號輕型機車，於八十九年五月二十七日上午八
      時二十分許，由證人乙○○駕駛行經新竹市○○路時，為執勤之內政部警政署
      保安警察第二總隊警員查獲等事實，雖有內政部警政署保安警察第二總隊保二
      警交字第Ｕ00000000號舉發違反道路交通管理事件通知單一份在卷足
      憑，並經證人乙○○到庭結證屬實。然本件異議人先前所有車牌號碼ＷＶＲ─
      ０五三號輕型機車早於八十五年九月三日辦理報廢並繳回牌照，業據異議人供
      明在卷，且有交通部公路總局高雄區監理所臺東監理站九十三年八月四日高監
      東字第０九三０００八九三三號函一份在卷可稽。而證人乙○○於本院調查時
      ，到庭具結證稱：「（問：牌照如何來的？）我原本的牌照不見了，我要騎上
      路的話，會被攔檢，所以我大姐就幫我弄上去的，是隨便拿來的牌照，如何來
      的我不知道，但是車子是我大姐所有，我是跟他借車子，我大姐叫做丙○○，
      住新竹市○○區○○街，詳細地址我忘記了。」、「（問：你大姐車子如何來
      的？）應該是他自己的，但是他機車原來的牌照不見了，我要上班，要跟他借
      車子，所以他就借我車子，我現在騎的車子的那張牌照，是我大姐幫我掛上去
      的。」、證人丙○○於本院調查時，亦到庭具結證稱：「（問：ＷＶＲ─○五
      三機車是否你所有？）是我的，乙○○是我弟弟，我是跟一般的機車行買的二
      手機車，因為比較便宜，買的時候，機車已經沒有機車牌，我是利用該機車往
      返於田地與住家中，我弟弟被開罰單的那天，剛好我弟弟沒有交通工具，我不
      知道我弟弟一騎出去，就被警察查獲了。」等語。則本件ＷＶＲ─０五三號輕
      型機車，既係由證人丙○○購自一般機車行之二手機車，則異議人稱在將機車
      報廢註銷牌照後，已將機車出售予舊貨商，即非不可採信。
（二）車籍資料僅係監理機關對於車輛管理之行政登記事項，車籍資料上之車主名稱
      登記，雖可據以作為該車所有人之判斷依據，然該車籍資料所登記之車主，並
      非當然即為民法上之真正所有權人。況車輛經報廢登記後，該車原有之車籍資
      料即無從加以變動，原車輛所有人如欲將該報廢車輛之所有權移轉他人，或因
      其他法律關係而喪失所有權時，亦無從藉由車籍資料之變更，而另為報廢車輛
      新車主之登記，故車輛經完成報廢登記後，其所有權誰屬，已無從藉由車籍資
      料加以確認，實際上則應依照民法上動產所有權歸屬之相關規定加以判斷，而
      非永遠以報廢登記前之車主為該車所有權人之認定標準。基此，本件原車牌號
      碼ＷＶＲ—０五三號輕型機車，於案載違規時間當時，依民法之相關法律關係
      判斷，其真正之所有權人已非異議人，而應係證人丙○○，應堪認定。
（三）綜上所述，異議人自八十五年九月三日起不僅已非監理機關作業登記上之「汽
      車所有人」，且其在本件舉發當時亦非該車之「所有權人」，應無疑義。而異
      議人在本件案載違規時間即八十九年五月二十七日當時，既已非該輛輕型機車
      之汽車所有人，則異議人並無原處分機關所指之前揭違規行為，實可認定。
四、末按參照違反道路交通管理事件統一裁罰基準表可知，違反道路交通管理事件之
    裁罰標準，原則上係以當事人接到違規舉發通知書後，「有無逾越應到案日期繳
    納罰款及是否依限到案聽候裁決」，而為設定裁決罰鍰數額之準據，故行為人有
    無於到案日期前繳交罰鍰或到案與否，對於行為人究應處以法定最低額或較高額
    罰鍰，實具有相當之決定性。又違反道路交通管理事件之處罰為一行政秩序罰，
    其對於違規之行為人所為之處罰，顯然影響行為人之權利義務，性質上為負擔之
    行政處分，是其應有行政法基本原則之要求──即行政行為應遵循公正、公開與
    民主之程序，確保依法行政原則，以保障人民權益，增進人民對行政之信賴，故
    為保障違反道路交通管理事件行為人之權益，自應由舉發單位在舉發通知單上，
    詳為記載「應到案日期」及「應到案處所」，並將舉發通知單合法送達予違規行
    為人，俾行為人得遵期到案繳交罰款，或對其違規之行為有陳述、爭執之機會。
    從而，監理機關尚難貿然以未合送達之舉發程序，逕認違規行為人未遵期到案，
    而根據違反道路交通管理事件統一裁罰基準表之相關規定予以裁處。再者，「行
    為後法律有變更者，適用裁判時之法律。但裁判前之法律有利於行為人者，適用
    最有利於行為人之法律。」、「行為後本法有變更者，適用裁處時之規定。但裁
    處前之規定有利於行為人者，適用最有利於行為人之規定。」刑法第二條第一項
    、社會秩序維護法第三條分別定有明文。上開法律，均係就國家對人民行使制裁
    權之法律有修正時，因新法足以補充舊法之缺失，且較舊法更能適應社會之需要
    ，並兼顧人民權利之保障，立法例上對於因法律規定嗣後變更，致對行為人之處
    罰內容有輕重不同之情形，均採取從新從輕之原則處理。故我國目前雖就行政罰
    尚未有統一之總則性規定（行政秩序罰法草案第三條已明定「從新從輕原則」）
    ，惟若有同屬行政罰領域之法律有所修正時，應類推適用社會秩序維護法第三條
    關於從新從輕之規定於尚未有類此明文規定之其他行政秩序罰領域，以維持法律
    秩序之和諧性與一致性。而道路交通管理處罰條例本質亦為具有行政秩序罰性質
    之法規，是以行為後道路交通管理處罰條例有變更者，亦應類推適用前開同屬秩
    序罰之社會秩序維護法第三條關於從新從輕原則之規定，適用最新、最有利於行
    為人之規定。查本件裁決書係依據案外人乙○○之舉發通知單直接開立，業據證
    人即本件裁決承辦人丁○○到庭結證在卷，而異議人亦供承在本件裁決書前並未
    收受任何通知，則本件異議人所違反之道路交通管理處罰條例第十二條之規定，
    自應由舉發機關填製舉發通知單後送達予異議人，乃原處分機關未踐行此項程序
    ，於九十三年七月二十六日逕以案外人乙○○之舉發通知單為據開立本件裁決書
    ，並以案外人乙○○之舉發通知單上八十九年六月十一日之應到案日期，作為異
    議人應到案日期，加以裁罰，已有不當；且依裁決書所載異議人違規時間為八十
    九年五月二十七日，依當時有效之道路交通管理處罰條例第十二條，係處汽車所
    有人一千二百元以上二千四百元以下罰鍰，同條嗣後方分於九十年六月一日、九
    十一年九月一日修正施行，提高罰鍰金額為三千六百元以上七千二百元以下、三
    千六百元以上一萬零八百元以下，原處分機關未察，竟裁處一萬四千四百元之罰
    鍰，於法亦有未合，均併此指明。
五、據上論斷，應依道路交通案件處理辦法第二十條前段裁定如主文。
中    華    民    國      九十三        年    十一      月      三十    日
                                  臺灣臺東地方法院交通法庭
                         法  官  林恒祺
右正本證明與原本無異。
如不服本裁定，應於判決送達後五日內向本院提出抗告狀。（須附繕本）
「切勿逕送上級法院」
                                          書記官  蘇  豫
中    華    民    國      九十三        年    十一      月      三十    日
